【裁判字號】    89,簡上,352
【裁判日期】    900320
【裁判案由】    違反著作權法
【裁判全文】
臺灣臺北地方法院刑事判決                        八十九年度簡上字第三五二號
    上  訴  人
    即  被  告  甲○○
右列上訴人因違反著作權法案件，不服本院台北簡易庭於中華民國八十九年三月三十
日所為八十九年度北簡字第二七五號判決（聲請簡易判決處刑案號：八十九年度偵字
第二七五號），本院合議庭自為第一審判決如左：
    主  文
原判決廢棄。
本件公訴不受理。
    理  由
一、聲請簡易判決處刑書意旨略以：被告甲○○係位於台北市○○區○○街五十二號
    「真情卡拉0K」負責人。自民國八十八年一月間某日起，以公開演出等公開使用
    方式，在其所經營之前揭卡拉OK店內，透過點將家企業股份有限公司（下稱點將
    家公司）所產製之伴唱機，播放未經乙○○○股份有限公司（下稱美華公司）同
    意授權之音樂著作物「站在高崗上」、「心酸講無話」等歌曲，供不特定顧客點
    唱，嗣於八十八年六月九日為警當場查獲。並扣得電腦伴唱機一臺、點歌目錄一
    本及遙控器一個。
二、本件被告甲○○經公訴人以違反著作權法第九十二條之擅自以公開演出之方法侵
    害他人之著作財產權罪聲請簡易判決處刑，依同法第一百條前段規定，該罪係屬
    告訴乃論之罪。而按告訴乃論之罪，未經告訴者，應諭知不受理之判決，刑事訴
    訟法第三百零三條第三款定有明文。所謂未經告訴，乃指未經合法告訴之義，包
    括不得告訴及告訴不合法之情形在內；又檢察官依刑事訴訟法簡易訴訟程序聲請
    簡易判決處刑之案件，如法院於審理後，認應為無罪、免訴、不受理或管轄錯誤
    判決之諭知者，應適用通常訴訟程序審判之，為刑事訴訟法第四百五十二條所明
    定；又對於簡易判決之上訴，準用刑事訴訟法第三編第一章及第二章之規定，管
    轄第二審之地方法院合議庭受理簡易判決上訴案件，應依通常程序審理，其認案
    件有應依通常訴訟程序審判誤依簡易判決處刑之情形者，原審所行訴訟程序因有
    重大瑕疵，自應撤銷原判決，逕依通常訴訟程序為第一審判決（法院辦理刑事訴
    訟簡易程序案件應行注意事項第十四條意旨參照），並準用刑事訴訟法第三百六
    十九條第二項規定。
三、又按告訴乃論之罪，依刑事訴訟法第二百三十八條第一項之規定，告訴人於第一
    審辯論終結前，始得撤回其告訴，本件告訴人就被告所涉「站在高崗上」違反著
    作權法部分於本院第二審調查中，固當庭表示撤回告訴（參八十九年十二月十九
    日訊問筆錄），依上說明，並不生撤回效力（最高法院二十八年上字第六八八號
    判例參照）。
四、經查：
（一）「心酸講無話」音樂著作部分：
    １著作權法第三十七條第一項規定：「著作財產權人授權他人利用著作，其授權
      利用之地域、時間、內容、利用方法或其他事項，依當事人之約定；其約定不
      明之部分，推定為未授權」，是以著作財產權之利用，得在不讓與所有權之情
      形下，在一定之範圍、一定之期間或一定之方式，獨家或非獨家授與他人使用
      。本件告訴人美華公司主張對「心酸講無話」歌曲（音樂著作）有公開演出之
      著作財產權，係以美華公司與香港商百代著作權代理股份有限公司台灣分公司
      （下稱百代公司台灣分公司）於八十八年四月二十九日簽訂著作財產權授權契
      約，約定自簽約日起至八十八年七月三十一日止，百代公司台灣分公司就「心
      酸講無話」歌曲之音樂著作在台澎金馬地區之公開演出權，轉授權予美華公司
      行使為據，此有美華公司提出之著作財產權專屬授權證明書一紙附卷可稽（見
      偵查卷第一二頁）；而百代公司台灣分公司取得該歌曲之公開演出權，則係自
      該歌曲之詞曲創作人熊美玲、林秋離之授權而來，雙方係於一九九八年一月十
      二日簽訂，合約期間自一九九八年一月十五日起至二０００年一月十四日止，
      此有合約書一紙附卷足憑（見偵查卷第一三頁）。該合約書第二項固約定授權
      地區為全世界，然此係指百代公司台灣分公司本身得行使被授與權利之地域而
      言，該「被授與權利」內容，依著作權法第三十七條第二項：「前項被授權人
      非經著作財產權人同意，不得將其被授與之權利再授權第三人利用」規定觀之
      ，自不包括「再授權第三人利用」之權利在內。蓋依上開規定，被授權人百代
      公司台灣分公司若欲授權第三人利用，須經原著作財產權人即熊美玲、林秋離
      之同意始得為之，然雙方就「再授權」部分，於該合約書第六項有「本出版社
      （指百代公司台灣分公司）有權將本作者（指熊美玲、林秋離）所授權內容另
      外轉授權予台灣以外之各當地音樂版權公司；但不得將本約之授權內容為標的
      物之質權設定或讓與第三人」之約定，已明確限制百代公司台灣分公司僅得再
      授權予台灣以外之各當地音樂版權公司，而美華公司為台灣地區之音樂版權公
      司，依前開約款意旨觀之，熊美玲、林秋離並未同意百代公司台灣分公司將該
      著作財產權再轉授權予美華公司，是美華公司對該「心酸講無話」歌曲，並未
      取得公開演出之著作財產權。
    ２又按解釋契約，固須採求當事人立約時之真意，不能拘泥於契約之文字，但契
      約文字業已表示當事人真意，無須別事探求者，即不得反捨契約文字而更為曲
      解，最高法院十七年上字第一一一八號判例可資參照。告訴人美華公司固提出
      本院卷附林秋離、熊美玲於八十八年十一月九日出具之證明書上載：「本人專
      屬授權委港商百代著作權代理股份有限公司台灣分公司之音樂著作〔心酸講無
      話〕（歌曲：林秋離，歌詞：熊美玲），本人曾經同意百代公司將上述音樂著
      作財產權轉授乙○○○股份有公司在台、澎、金、馬地區獨家行使，期間自西
      元一九九九年四月二十九日起至同年七月三十一日止，特立此證明書為憑」，
      惟該證明書為證人林秋離於台灣高等法院八十九年度上易字第七五號違反著作
      權案件審理中所否認，有該判決書在卷可稽；嗣證人林秋離另於台灣台中地方
      法院八十九年度自字第五０九號誣告案件審理中，證稱：「（問：提示系爭證
      明書，是否由你與熊美玲親自簽名？）對，我們各自簽名、蓋章，我與熊美玲
      是夫妻。」「（問：為何於八十九年上易七九五號案件中證稱沒有在證明書寫
      一九九八（筆錄誤載為一九九）年四月二十九日起至同年七月三十一日止之期
      間？）因我與熊的作品都是授權給百代公司去行使，包括可以全世界轉授權給
      任何人，突然百代公司要我寫該證明且該期間很短，不像一般簽半年或一年，
      我才會在法庭上質疑，我與百代公司的合約期間是從一九九八年一月間開始」
      （見卷附台灣台中地方法院八十九年度自字第五０九號八十九年七月二十八日
      訊問筆錄），是自上開證言觀之，林秋離固不否認該證明書形式上之真正，惟
      其與熊美玲、百代公司間有關著作權之授權契約，仍應以一九九八年即八十七
      年一月十二日簽訂之上揭合約書為準，亦即授權百代公司得轉授權予台灣以外
      之各當地音樂版權公司，已如前述，茲該契約授權範圍之約定既甚明確，即不
      容契約雙方當事人嗣後再為異於契約文義之解釋；復自林秋離、熊美玲於百代
      公司在八十八年四月二十九日授權「心酸講無話」歌曲與美華公司當時，並未
      出具書面表示同意；及林秋離前曾於台灣高等法院八十九年度上易字第七五號
      案件作證否認該證明書之情形以觀，足見林秋離、熊美玲迨至一九九九年即八
      十八年十一月九日所立之證明書，乃因百代公司之嗣後突然要求所為，而非百
      代公司授權美華公司當時即得林秋離、熊美玲之同意。從而，縱令林秋離、熊
      美玲其後於八十八年十一月九日出具證明書另為同意百代公司將「心酸講無話
      」歌曲轉授權於美華公司之意思表示，惟起訴書所載被告於八十八年一月至六
      日間所涉公開演出「心酸話無話」歌曲期間，美華公司既未得著作權之授權，
      即非直接被害之人，縱嗣後取得授權，亦不得追溯，認其告訴為合法（參最高
      法院五十六年台上字第一三六一號判例）。
（二）「站在高崗上」音樂著作部分：
    １按五十三年七月十日修正公布之著作權法（以下簡稱舊法）係採註冊保護主義
      ，此觀五十四年五月十一日修正公布之著作權法施行細則第三條「本法第二十
      二條所稱無著作權之著作物係指本法第一條第一項各款所列舉之著作物，未依
      本細則第四條所定期限聲請註冊者」之規定自明，又該施行細則第四條規定：
      「凡著作物未經註冊而已通行二十年以上者，不得依本法聲請註冊享有著作權
      」，是以凡未經註冊之著作物而已通行超過二十年者，依上述規定，即不得享
      有著作權。
    ２次按七十四年七月十日修正公布之著作權法（以下簡稱新法）雖改採創作保護
      主義，惟在新法修正施行前已通行滿二十年而未註冊之著作，應屬無著作權之
      著作已如上述說明，換言之，凡在五十四年七月十一日以前（蓋新法在七十四
      年七月十二日生效）發行之著作，未依舊法聲請註冊者，迄新法修正公布前已
      通行達二十年以上，依舊法施行細則第四條之規定，不得享有著作權。查本件
      「站在高崗上」音樂著作係由司徒明作詞，姚敏作曲，姚莉主唱，為「阿里山
      之鶯」之電影插曲，主唱人姚莉既於一九六四年即五十三年離開歌壇，是以本
      件音樂著作至遲於五十三年間已發表、通行等情，有歌曲曲譜、歌星記事各一
      份影本在卷可憑（見偵查卷第七二、七三頁）；又本件「站在高崗上」音樂著
      作自三十九年十一月二十二日至八十四年八月二十四日止，並無主管機關核准
      註冊之紀錄，此有前內政部著作權委員會八十四年八月二十九日會發字第八四
      ０一七一四號函在卷足徵（見偵查卷第七四、七五頁），是本件「站在高崗上
      」音樂著作既未經註冊，且於五十四年七月十一日以前已通行，距新法施行已
      超過二十年，揆諸上開說明，係屬無著作權而為公共財產之著作，任何人均得
      自由利用，美華公司亦自承對該曲之著作權有疑，表明願撤回此部分之告訴，
      益證此部分之告訴不合法。
（三）綜上，美華公司既非「心酸講無話」、「站在高崗上」歌曲之公開演出著作財
      產權，自非本件犯罪之直接被害人，其告訴為不合法，依首揭法文規定，應諭
      知不受理之判決。惟原審不察，逕以簡易判決論處被告罪刑，核有未當，應予
      撤銷改判，且因原審所行訴訟程序有將應依通常訴訟程序審判誤依簡易判決處
      刑之重大瑕疵，自應由本院將原判決撤銷，改依通常訴訟程序審理而為第一審
      判決，並諭知不受理之判決。
據上論斷，應依刑事訴訟法第四百五十五條之一第一項、第三項、第三百六十九條第
一項前段、第二項、第三百六十四條、第三百零三條第三款，判決如主文。
本案經檢察官柯宜汾到庭執行職務
中      華      民      國      九十      年      三      月    二十    日
                                      臺灣臺北地方法院刑事第一庭
                                          審判長法  官陳  興  邦
                                                法  官  蔡  惠  如
                                                法  官  李  莉  苓
右正本證明與原本無異。
如不服本判決，應於判決送達後十日內，向本院提出上訴狀。
                                                書記官  陳  惠  娟
中      華      民      國      九十      年      三      月    二十一  日


司法院資訊處製作；財團法人民間司法改革基金會備份。
